臺灣高等法院臺南分院刑事判決　　　　 94年度上易字第595號
上　訴　人　臺灣臺南地方法院檢察署檢察官
被　　　告　乙　○　○
上列上訴人因被告違反妨害兵役治罪條例案件，不服臺灣臺南地
方法院94年度易字第756號中華民國94年9月30日第一審判決（起
訴案號：臺灣臺南地方法院檢察署94年度偵字第7351號），提起
上訴，本院判決如下：
    主  文
上訴駁回。
    理  由
一、公訴意旨略以：被告乙○○係後備軍人，籍設臺南市○○區
    ○○路四段六七九巷二弄十四號，惟乙○○未居住在該址且
    已遷出多時，竟無故不依規定申報遷出，致使臺南市後備司
    令部指定其應於民國94年3月23日上午8時，前往臺南縣大內
    鄉日新村新厝子四十五號「大內營區」報到之博愛二四○二
    之二號教育召集令無法送達，因認被告違反妨害兵役治罪條
    例第十條第一項第三款、第三項罪嫌，應論以同條例第六條
    第一項之罪等語。
二、按犯罪事實應依證據認定之，無證據不得認定犯罪事實；又
    不能證明被犯罪者，應諭知無罪之判決，刑事訴訟法第一百
    五十四條第二項、第三百零一條第一項分別定有明文。本件
    公訴人認被告涉有上開犯行，無非以被告居住處所遷移不報
    ，致使召集令無法送達之事實，有台南市後備司令函文（內
    載：教育召集令、召集令回執、台南市後備司令部妨害兵役
    案件移送報告書、臺南縣後備司令部行方不明後備軍人移送
    法辦年籍表、台南市警察局第四分局安平派出所戶口查察通
    報表、台南市後備司令部列管後備軍人教育召集未到人員訪
    查紀錄表、博愛二四○二之二召集報到狀況分析統計表）為
    其論據。訊據被告乙○○，堅決否認有避免召集處理之意圖
    ，並於原審辯稱：伊因故於91年4月3日全家均寄居在民權路
    阿姨處，但沒住過該處，後來遭戶長強制遷出戶籍到安平區
    戶政事務所，但之前租的地方屋主均不願意讓伊將戶籍遷入
    ，直到最近租主才同意伊將戶籍遷入至台南縣永康市○○街
    125號16樓之4，阿姨因為與父親處不好，所以阿姨接到召集
    令也沒有通知，並伊沒有要逃避兵役等語。
三、按妨害兵役治罪條例已於91年6月26日修正公布，並自同年
    月28日生效，修正後妨害兵役治罪條例第十條第一項（即修
    正前第十一條第一項）規定為「後備軍人【意圖避免召集處
    理】有下列行為之一者，處一年以下有期徒刑、拘役或科新
    臺幣九萬元以下罰金：三、居住處所遷移，無故不依規定申
    報者。」即增列「意圖避免召集」之主觀不法要素，除後備
    軍人須有居住處所遷移，無故不依規定申報之事實外，其居
    住處所遷移，無故不依規定申報，尚須有避免召集處理之意
    圖，方足以成立本罪，如後備軍人僅有居住處所遷移，無故
    不依規定申報之事實，但無積極證據證明其避免召集處理之
    意圖，則欠缺此項主觀不法要素，自不構成本罪。再按「意
    圖」與「故意」，兩者為不同層次之構成要件要素，上開法
    條既為故意犯又屬意圖犯者，是其主觀不法構成要件，除構
    成要件故意外，尚包括特定意圖。因此妨害兵役治罪條例第
    十條第一項第三款之構成要件，係「後備軍人意圖避免召集
    處理，居住處所遷移，無故不依規定申報者」，因此，後備
    軍人縱使對於「居住處所遷移，未依規定申報」之事實，有
    所認知並容任其發生，而具備構成要件故意，尚須其遷移居
    住處所，未依規定申報之目的，係出於「避免召集處理之意
    圖」，始足當之。苟後備軍人遷移居住處所而未依規定申報
    之目的，是為了躲避查緝或外出謀生，並非避免召集處理，
    則其既欠缺本罪法定之特殊主觀不法要素，自不得以本罪相
    繩。此即最高法院九十二台非字第四０四號判決亦同此意旨
    。
四、再按，妨害兵役治罪條例第十條第三項雖規定：「後備軍人
    犯第一項之罪或國民兵犯前項之罪，致使召集令無法送達者
    ，【以意圖避免召集論】；分別依第五條或第六條科刑。」
    然妨害兵役治罪條例第十條第一項，對於後備軍人倘居住處
    所遷移，無故不依規定申報，致使召集令無法送達之行為，
    既已增列「避免召集處理之主觀意圖」為要件已如前述，是
    倘後備軍人無上開主觀之意圖，即與該罪之構成要件不符。
    易言之，由可刑罰性內涵以及罪刑平衡原則觀之，行為人「
    意圖避免召集」之「主觀不法意圖」，無疑是處罰該等妨害
    兵役召集行為之重要基礎，亦即惟有具備此項特別之主觀要
    素時，行為人所為有危害於兵役召集之行為，方有其可罰性
    。是在解釋上，修正後同條例第十條第三項「以意圖避免召
    集論」，單指【刑度上】，準用修正後同條例第五條、第六
    條之規定，而非擬制行為人「主觀不法意圖」之存在，否則
    即有背於妨害兵役行為之可刑罰性內涵以及罪刑平衡原則，
    而產生刑罰正當性之疑義且與罪刑法定主義之原則有違。
五、經查：
（一）被告事實上從未居住過民權路戶籍地，業據被告供承在卷
      。而本件指定被告應於94年3月23日報到之教育召集令，
      並未確實送達於被告乙情，亦有台南市後備司令部列管後
      備軍人教育召集未到人員訪查紀錄表上載：召集令由親友
      代收，該員已搬離該地址，無法與其取得聯絡等語，且有
      教育召集令、召集令回執、台南市後備司令部妨害兵役案
      件移送報告書、臺南縣後備司令部行方不明後備軍人移送
      法辦年籍表、台南市警察局第四分局安平派出所戶口查察
      通報表、台南市後備司令部列管後備軍人教育召集未到人
      員訪查紀錄表、博愛二四○二之二召集報到狀況分析統計
      表可參，是被告遷移居住處所，未依規定申報，致召集令
      無法送達於被告之事實，洵堪認定。
（二）訊據被告於原審供稱：伊因故於91年4月3日全家均寄居在
      民權路阿姨甲○○處，但沒住過該處，後來遭戶長強制遷
      出戶籍到安平區戶政事務所（經查遷出日期94年3月23日
      ，有台南市安平區戶政事務所函文附卷），但之前租的地
      方屋主均不願意讓伊將戶籍遷入，直到最近租主才同意伊
      將戶籍遷入至台南縣永康市○○街125號16樓之4，阿姨因
      為與父親處不好，所以阿姨接到召集令也沒有通知，並伊
      沒有要逃避兵役等語。既被告從未於上開戶籍地居住，且
      阿姨未告知召集令一事，又未依規定申報之「目的」，顯
      然僅因「租屋處之屋主不願意讓伊將戶籍遷入」，其未依
      法申報，雖或有疏失，但顯然非出於避免召集之意圖，至
      為灼然。況衡諸常理，一般人亦不致為避免為時僅數日之
      教育召集而遷移住居所。是依公訴人所舉之現存證據，不
      足以證明，被告遷移居住處所不報之目的，係出於避免召
      集處理之意圖。
（三）雖證人即被告之阿姨甲○○於本院審理時結證稱「我常聯
      絡不到被告」等語，然對此被告亦辯稱：「因為上班時在
      洗車，手機有時收不到」等語，所辯亦非不合常情。且證
      人甲○○亦證稱：「被告與父親感情不好」、「（是）被
      告父親（將被告戶籍設在我那裡）」等語，因此被告當初
      設籍於其阿姨處係因與父親失和被父親遷籍所致，亦無證
      據可證被告係出於避免召集之意圖而為之。
六、綜上所述，「意圖」與「故意」，兩者既屬不同層次，自不
    能混淆等同視之，是被告對其居住處所遷移不報，致召集令
    無法送達之事實，縱有認知及容任其發生之故意，然其所為
    ，目的是否係出於避免召集處理之意圖，仍應依客觀證據加
    以認定。本件經調查結果，被告遷移居住處所不報，顯係因
    工作謀生及與父親失和被父親遷籍所致，而非出於避免召集
    處理之目的。本件依公訴人所舉出之證據，尚不足以證明被
    告有何「意圖避免召集處理」之主觀不法要素，難認被告有
    前開妨害兵役犯行，本件即屬不能證明被告犯罪，依法應為
    無罪之諭知。
七、原審以不能證明被告犯罪為由，諭知無罪之判決，經核尚無
    不合，檢察官上訴指摘原判決不當，求為撤銷原判決改判有
    罪，並無理由，其上訴應予駁回。
據上論結，應依刑事訴訟法第368條，判決如主文。
本案經檢察官范文豪到庭執行職務。
中　　華　　民　　國　　94　　年　　12　　月　　30　　日
                  刑事第六庭  審判長法　官  蔡 崇 義
                                    法　官  侯 明 正
                                    法　官  吳 永 宋
以上正本證明與原本無異。
不得上訴。
　　　　　　　　　　　　　　　　　　書記官  李 淑 華
中　　華　　民　　國　　95    年     1    月    2     日
